【裁判字號】    95,訴,66
【裁判日期】    950426
【裁判案由】    土地增值稅
【裁判全文】
臺中高等行政法院判決
                                     95年度訴字第00066號
                              .
原      告  甲○○
訴訟代理人  李清輝  律師
複 代理 人  張貴閔  律師
            丙○○
被      告  臺中縣稅捐稽徵處
代  表  人  乙○○
訴訟代理人  丁○○
上列當事人間因土地增值稅事件，原告不服台中縣政府中華民國
94年12月27日府訴委字第0940356684號訴願決定，提起行政訴訟
，本院判決如下︰
    主  文
原告之訴駁回。
訴訟費用由原告負擔。
    事  實
一、事實概要：緣原告於民國93年8月13日出售其所有坐落台中
    縣豐原市○○段860地號土地（下稱系爭土地）予張國華，
    並向被告機關申報土地移轉現值，經核定土地增值稅額為0
    元在案。嗣經被告機關查明系爭土地係原告之配偶陳明雄於
    93年6月21日先行移轉系爭土地持分1/10000予葉宗元創設土
    地共有關係；另於同一期間陳明雄與葉宗元2人共同承買台
    中市○○區○○段182-4地號土地，取得所有持分分別為
    9999/10000 及1/10000，陳、葉等2人再經由辦理系爭土地
    與台中市○○區○○段182-4地號土地之共有物分割方式，
    將系爭土地之原地價調高於當期公告土地現值後，再於93年
    7月22日以夫妻贈與方式申報移轉予原告（該次移轉免徵土
    地增值稅）。原告旋於93年8月13日出售系爭土地移轉予張
    國華，並以調高之原地價申報土地移轉現值。被告機關本於
    實質課稅原則，乃依稅捐稽徵法第21條及土地稅法第28條、
    第31條規定，以創設分割前之原規定地價及前次移轉現值為
    原地價計算土地漲價總數額，向原告補徵土地增值稅共計新
    台幣（下同）16,207,228元，原告不服，申請復查，經復查
    決定，將原處分撤銷，改核定補徵土地增值稅計16,205,605
    元。原告仍不服，提起訴願，遭決定駁回，遂提起本件行政
    訴訟。
二、兩造聲明：
    (一)原告聲明求為判決：訴願決定及復查決定均撤銷。
    (二)被告聲明求為判決：駁回原告之訴。
三、兩造之陳述：
    (一)原告主張之理由：
    1.首按「為實施漲價歸公，土地所有權人於申報地價後之土
      地自然漲價，應依第三十六條規定徵收土地增值稅。」、
      「配偶相互贈與之土地，得申請不課徵土地增值稅。但於
      再移轉第三人時，以該土地第一次贈與前之原規定地價或
      前次移轉現值為原地價，計算漲價總數額，課徵土地增值
      稅。」、「土地所有權移轉，其移轉現值超過原規定地價
      或前次移轉時申報之現值，應就其超過總數額依第三十六
      條第二項之規定扣減後，徵收土地增值稅。」、「本法第
      三十一條所稱土地漲價總數額，在原規定地價後曾經移轉
      之土地，於所有權移轉或設定典權時，以其申報移轉現值
      超過前次移轉時申報之現值之數額為準。」、「土地所有
      權移轉，其移轉現值超過原規定地價或前次移轉時申報之
      現值，應就其超過總數額依第三十六條第二項之規定扣減
      後，徵收土地增值稅。」平均地權條例第35、35之2、36
      及38條第1項定有明文。查原告將系爭土地移轉所有權予
      張國華，並依法向被告申報移轉現值，經被告以93年8月1
      9日第0000000號處分核定土地增值稅額為0元在案。雖按
      稅捐稽徵法第21條第2項規定：「在核課期間內，經另發
      現應徵之稅捐者，仍應依法補徵。」惟按法治國原則，被
      告嗣後的補徵稅額處分，應符合租稅法定主義及依法行政
      原則諸般要求，以維人民基本權利之保障，合先敘明。
    2.次按，財政部92年07月17日台財稅字第0920454259號函：
      「．．．土地分割後出售其中一筆，再買回與分割後之另
      一筆土地合併後再出售，其前次移轉現值之認定，以地政
      機關合併改算地價後之前次移轉現值為準。」被告據上開
      函釋適用於本件事實，將前次移轉現值之認定，以地政機
      關合併改算地價後之前次移轉現值為準。惟查，該號函釋
      所依據之事實為「土地所有權人將土地分割後出售其中一
      筆，再買回與分割後之另一筆土地合併後再出售．．．」
      ，與本件事實係「因數人共有數筆土地，嗣後辦理共有土
      地分割」，兩者之事實，不論在行為主體和行為態樣上皆
      有不同，顯非同一事實類型甚明。再按，財政部93年08月
      11日台財稅字第0930459730號函：「原持有應稅土地之土
      地所有權人，利用應稅土地與免徵或不課徵土地增值稅之
      土地，取巧安排形成共有關係，經分割後再移轉應稅土地
      者，無論再移轉時之納稅義務人是否為原土地所有權人名
      義，依實質課稅原則及土地稅法第二十八條、第三十一條
      規定，該土地於分割後再移轉時，應以其分割前之原規定
      地價或前次移轉現值為原地價，計算漲價總數額課徵土地
      增值稅；本解釋令發布前類此上開經共有分割且再移轉之
      案件，應依上述規定補徵其土地增值稅。」再查，該號函
      釋係針對「原持有應稅土地之土地所有權人，利用應稅土
      地與『免徵或不課徵』土地增值稅之土地．．．」，與本
      件事實皆係「應稅土地」，亦有所不同。被告據上開函釋
      內容涵攝本件事實，其認定事實、適用法律顯有違誤。
    3.按司法院釋字第137、216號解釋：「各機關依其職掌就有
      關法規為釋示之行政命令，法官於審判案件時，固可予以
      引用，但仍得依據法律，表示適當之不同見解，並不受其
      拘束．．．」查財政部92年6月3日台財稅字第0920452464
      號函：「一、自93年1月1日起，個人以購入之土地捐贈，
      已提出土地取得成本確實證據者，其綜合所得稅捐贈列舉
      扣除金額之計算，依所得稅法第17條第1項第2款第2目第1
      小目之規定核實減除．．．」上開函釋係財政部為解決以
      往捐地節稅所造成稅收短少之問題，對於捐贈列舉扣除金
      額計算標準所為之釋示。然為避免溯及既往侵害人民權利
      ，將認定始點延至93年1月1日以後。故退步言，被告援引
      財政部93年08月11日台財稅字第0930459730號函，縱可適
      用於本件事實。基於相同法理，亦應給予人民適當之過渡
      期間，以維護人民對法安定性之信賴，鈞院自不受上開二
      財政部函釋見解所拘束。
    4.查公告土地現值之主管機關係內政部或縣（市）政府地政
      機關，此觀平均地權條例第1、2條規定自明：「平均地權
      之實施，依本條例之規定者；本條例未規定者，適用土地
      法及其他有關法律之規定。」「本條例所稱主管機關：在
      中央為內政部；在直轄市為直轄市政府；在縣 (市)為縣
      (市)政府。」故，本件公告土地現值、原規定地價或前次
      移轉現值之認定是否有錯誤，依土地稅法第49條第3項之
      規定，應係由主管地政機關於登記時，發現該土地公告現
      值、原規定地價或前次移轉現值有錯誤者，立即移送主管
      稽徵機關更正重核土地增值稅，而非由稅捐主管機關片面
      加以認定。查台中市政府94年5月4日府法訴字第09400764
      44號訴願決定書，亦採此一論證。
    5.退步言，縱認財政部依土地稅法規定為土地稅之主管機關
      。然依釋字第607號解釋意旨，主管機關於職權範圍內適
      用各該租稅法律規定時，得為必要之釋示。但其釋示應無
      違於一般法律解釋方法，且應符合各該法律之立法目的，
      始與租稅法律主義無違背。查被告遽依財政部上開函釋，
      以實質課稅原則為由，對原告為補徵土地增值稅之處分。
      惟實質課稅原則之適用有其學理依據及界限，非稅捐機關
      藉以廣開稅基之利器。實質課稅原則係引自日本租稅學說
      及實務，在我國法制上，除釋字第420、500號解釋提及實
      質課稅原則作為租稅法律之解釋原則外，其他具體要件皆
      付之闕如。按稅捐實務上，運用實質致課稅原則之個案態
      樣，包括有違反法律或公序良俗之無效法律行為、經濟歸
      屬之判斷及租稅規避等。而是否為租稅規避之認定要件，
      應以義務人具有規避故意為前提？又按最高行政法院36年
      判字第16號判例要旨：「當事人主張事實須負舉證責任，
      倘其所提出之證據不足為主張事實之證明，自不能認其主
      張之事實為真實。」被告主張本件應適用實質課稅原則補
      徵土地增值稅，自應就原告之租稅規避故意負舉證責任。
      查本件原告受贈之土地，前雖經改算地價，惟此係依內政
      部77年11月24日台（77）內地字第650612號函共有土地（
      所有權）分割改算地價原則改算之結果。依憲法對財產權
      之保障，土地所有權人應享有對其所有土地使用、收益及
      處分之自由。被告以原告之配偶對於系爭土地處分之自由
      ，遽論原告具有租稅規避故意，實非有理由。本件不符租
      稅規避之要件，自不在實質課稅原則適用之範圍。
    6.另按高雄高等行政法院93年簡字第10號裁判意旨：「當事
      人選擇租稅負擔上最有利之法律形式，尚不足構成租稅規
      避，猶須有法律形式之濫用。租稅規避與租稅逃漏亦不相
      同，稅法並不禁止規避租稅之行為，避稅行為原為法律所
      許可。．．．法律賦予納稅義務人之利益，屬法律制度適
      用之結果，如欲避免此一結果，應從修法或其他途徑如加
      強稅捐稽徵著手，尚難據此指責．．．濫用契約自由，刻
      意安排為稅捐規避之行為。」故，退萬步言，即便鈞院認
      為本件土地移轉行為屬租稅規避行為。亦應由內政部檢討
      共有土地（所有權）分割改算地價原則之妥當性作為防堵
      ，以維法安定性及衡平人民對行政機關權限劃分之信賴。
      依中華民國憲法第19條規定：「人民有依法律納稅之義務
      。」租稅法律主義為法治國行政下，不可撼動之基石。否
      則課稅權將成為對個人自由實行國家干預之主要工具，如
      何將此不斷擴張之課稅巨靈怪獸馴服在憲政秩序下，司法
      可謂人民基本權利保障之最後一道防線。
    7.人民在現行有效法令限制範圍內，對於財產權所為處分，
      稅捐稽徵機關得否事後以抽象原則遽為不利認定？
      (1)按司法院釋字第580號解釋開宗明義指出「基於個人之
        人格發展自由，個人得自由決定其生活資源之使用、收
        益及處分，因而得自由與他人為生活資源之交換，是憲
        法於第15條保障人民之財產權，於第22條保障人民之契
        約自由。」釋字第576號解釋亦明確闡釋「契約自由為
        個人自主發展與實現自我之重要機制，並為私法自治之
        基礎，除依契約之具體內容受憲法各相關基本權利規定
        保障外，亦屬憲法第22條所保障其他自由權利之一種。
        」查系爭課稅土地於93年7月間，由訴外人陳明雄與葉
        宗元所共有，嗣該二人共同承買台中市○○區○○段18
        2-4地號土地，此等對於生活資源之使用、收益及處分
        ，並與他人為生活資源之交換的權利，應受憲法及法律
        的保障。在現行的法令規範中，並未對人民共有土地之
        行為有所禁止，此其一也。況陳、葉二人間及其與訴外
        人間的土地買賣契約，皆係出於真意，此從陳、葉二人
        依被告要求提出相關買賣契約及價金支付證明可得知；
        雖因事隔多日而致部分資料難以提出，但依其所提出的
        台中市○○區○○段182-4地號土地買賣契約、支票影
        本及豐原市○○段860地號土地買賣契約、現金二萬等
        ，足證93年7、8月間相關土地買賣確係出於當事人真意
        ，而非被告所指出於通謀虛偽意思表示。倘如被告所指
        上述土地買賣係出於通謀虛偽意思表示，則依常情，豈
        有僅虛偽製作部分不實買賣證明，他部分則稱遺失，致
        啟人疑竇之理，此其二也。按行政程序法第36條規定：
        「行政機關應依職權調查證據．．．對當事人有利及不
        利事項一律注意。」查被告對於陳、葉二人依被告要求
        提出相關買賣契約及價金支付證明之部分，不僅隻字未
        提，並有意忽略此有利事實。再者，行政機關不應以人
        民未提出資料，而賦予不利益之效果。按「核實課稅原
        則」為舉證責任分配法則在稅法上之具體表現，其主要
        內涵為「行政機關就任何符合租稅義務構成要件或租稅
        義務減免要件之事實，皆應依法確實加以查核，並依實
        際上或實質上的內容來認列，不得僅憑片面或臆測之詞
        ，而為租稅核課之處分。」此其三也。
      (2)查實質課稅原則在我國稅法並無明文，係引自日本租稅
        學說及實務，而日本之實質課稅原則，又係從德國之「
        經濟觀察法」發展而來，故國內學者多認為德國稅法實
        務上之「經濟觀察法」與我國學說實務上之「實質課稅
        原則」相當。我國並未如德國租稅通則有明文規定「稅
        法不得因濫用法律事實之形成自由而規避其適用。濫用
        者依與該經濟事件相當之法律事實，成立租稅請求權。
        」。我國現行稅法，僅就一部分類型做零星式規定，如
        關於營業不合常規安排按常規調整（所得稅法第43條之
        1）、財產移動視為贈與（遺產及贈與稅法第5條）、租
        金顯較當地一般租金為低，得參照當地一般租金調整計
        算租金收入（所得稅法第14條第1項第5類）等。按土地
        稅法第28條及平均地權條例第36條規定及被告一再引據
        之財政部92年6月3日台財稅字第0920452464號及93年8
        月11日台財稅字第0930459730號函釋內容，本案事實並
        無法涵攝於該等函釋所規範事實。由於我國稅法並未如
        德國法制般有一通則性規定，故當稅法未有明文規定之
        情況下，稅捐稽徵機關應在租稅法定主義及維護法律安
        定性等法治國原則之下，依據法律課徵稅賦，避免因人
        民缺乏預見，而過度侵害人民之財產權。
      (3)由於實質課稅原則在我國並無明文構成要件的規定，則
        在憲法第19條所明文保障之租稅法定主義下，稅捐稽徵
        機關在適用實質課稅原則時自應謹慎，而非將此原則視
        為廣開財源之利器。再者，實質課稅原則應有其適用之
        要件及界線。依學說理論之建構，運用實質課稅原則之
        個案態樣包括有違反法律或公序良俗之無效法律行為、
        經濟歸屬之判斷及法律事實形成之濫用等。然被告廢棄
        原處分，而就系爭課稅土地為補徵稅額處分，卻未指出
        本案究屬何種應適用實質課稅原則之個案態樣？何以必
        須適用實質課稅原則之法理基礎？率以實質課稅原則作
        出課稅處分，恐與憲法保障財產權之意旨有所牴觸，並
        有違租稅法定主義。
    8.原告對於原核定免徵土地增值稅之授益處分，是否有信賴
      保護原則之適用？
      (1)按行政法院82年9月份庭長、評事聯席會議決議「有無
        信賴保護原則之適用，應依具體個案認定之。如原土地
        出賣人信賴原核定免徵土地增值稅之授益處分，且其信
        賴並無不值得保護之情形，因而原免稅處分未經撤銷，
        或已經撤銷，但稽徵機關未合理補償受益人因信賴該處
        分所遭受之財產上損失，致其撤銷不合法時，稽徵機關
        均不得就同一課稅事實，於免稅處分未依法撤銷前，再
        為徵稅之處分，補課土地增值稅。理由：二、得撤銷之
        違法行政處分，如為對人民之授益處分，其撤銷應斟酌
        善意無過失之受處分人之信賴利益，為立法與學說上一
        致之見解。」次按被告原先所核准不課徵之處分，是否
        有違法，乃原告所不知，則原告所據以信賴被告之行政
        行為即需受到保護，行政程序法第8條規定：「行政行
        為應保護人民正當合理之信賴。」是有關行政處分之撤
        銷既屬行政行為，自應受上述規定之限制，財政部92年
        8月8日台財稅字第0920455339號函示可為例證。再按「
        信賴保護原則之適用攸關憲法上人民權利之保障，人民
        對公權力行使結果所生之合理信賴，法律自應予以適當
        保障，不使其遭受不可預計之損失，此乃信賴保護之法
        理基礎．．．。而該原則之適用通常須符合下列要件：
        (一)須有信賴基礎：須有足以引起當事人信賴之國家行為
        ，例如行政處分、行政法規（包括法規命令、解釋性或
        裁量性行政規則）。(二)信賴表現：當事人因信賴該國家
        行為而展開具體信賴行為，且該信賴行為與信賴基礎間
        須有因果關係。(三)信賴值得保護：例如於授益處分當事
        人無行政程序法第一百十九條各款情形之一者．．．」
        為財政部91年5月21日台財稅字第0910453054號及法務
        部91年1月24日法律字第0910700023號函釋在案。違法
        行政處分之撤銷應考量人民信賴利益而審慎為之，況本
        案原處分是否違法尚存疑義，被告欲將原處分撤銷或廢
        止，自應受信賴保護原則拘束。
      (2)按合法行政處分原則上不得廢止，如有行政程序法第12
        3條第1款至第5款規定之情形時始得廢止。查被告依據
        土地稅法第28條及平均地權條例第28條規定對原告核課
        土地增值稅之原處分係屬合法處分；本案又無行政程序
        法第123條第1款至第5款規定對公益有危害之情形，被
        告廢止原處分之行為似有未洽。
    9.綜上，本件復查處分及訴願決定顯有違誤失平，請判決如
      訴之聲明。
    (二)被告答辯之理由：
    1.按「已規定地價之土地，於土地所有權移轉時，應按其土
      地漲價總額徵收土地增值稅。」、「配偶相互贈與之土地
      ，得申請不課徵土地增值稅。但於再移轉第三人時，以該
      土地第一次贈與前之原規定地價或前次移轉現值為原地價
      ，計算漲價總數額，課徵土地增值稅。」、「土地漲價總
      數額之計算，應自該土地所有權移轉現值中減除左列各項
      後之餘額，為漲價總數額：一、規定地價後，未經過移轉
      之土地，其原規定地價。規定地價後，曾經移轉之土地，
      其前次移轉現值．．．」分別為土地稅法第28條前段、第
      28 條之2第1項及第31條第1項第1款所明定。次按「土地
      所有權移轉，其移轉現值超過原規定地價或前次移轉時申
      報之現值，應就其超過總數額依第36條第2項之規定扣減
      後，徵收土地增值稅。」、「本法第31條所稱土地漲價總
      數額，在原規定地價後曾經移轉之土地，於所有權移轉或
      設定典權時，以其申報移轉現值超過前次移轉時申報之現
      值之數額為準。」為平均地權條例第38條第1項及土地稅
      法施行細則第47條所明定。次按「陳××君所有××地號
      土地分割後出售其中一筆，再買回與分割之另一筆土地合
      併後再出售，其前次移轉現值之認定，以地政機關合併改
      算地價之前次移轉現值為準。說明：二、民法第87條規定
      ：『表意人與相對人通謀而為虛偽意思表示者，其意思表
      示無效。但不得以其無效對抗善意第3人。』上開規定，
      亦適用於稅法。本案嗣後如經稽徵機關查有積極而直接之
      證據，顯示分割、買賣、合併、移轉土地行為確屬虛偽，
      應依稅捐稽徵法第21條第2項、第41條等相關規定辦理。
      」、「原持有應稅土地之土地所有權人，利用應稅土地與
      免徵或不課徵土地增值稅之土地，取巧安排形成共有關係
      ，經分割後再移轉應稅土地者，無論再移轉時之納稅義務
      人是否為原土地所有權人名義，依實質課稅原則及土地稅
      法第28條、第31條規定，該土地於分割後再移轉時，應以
      其分割前之原規定地價或前次移轉現值為原地價，計算漲
      價總數額課徵土地增值稅；本解釋令發布前類此上開經共
      有分割且再移轉之案件，應依上述規定補徵其土地增值稅
      。」分別為財政部92年7月17日台財稅第0920454259號函
      釋及93年8月11日台財稅字第0930459730號令規定在案。
    2.查原告於93年8月13日出售所有系爭土地予張國華，並向
      被告申報土地移轉現值，經核定土地增值稅額為0元在案
      。嗣被告依財政部92年7月17日台財稅字第0920454259號
      函釋進行調查，經查明系爭土地乃係原告之配偶陳明雄於
      93年6月21日先行移轉系爭土地持分1/10000予葉宗元創設
      2人共有關係；另於同一期間陳明雄與葉宗元2人共同承買
      台中市○○區○○段182-4地號，取得所有持分分別為999
      9/10000及1/10000，陳、葉等2人再經由辦理系爭土地與
      台中市○○區○○段182-4地號土地之共有物分割方式，
      將系爭土地之原地價調高於當期公告土地現值後，並於93
      年7月22日以夫妻贈與方式申報移轉予原告（該次移轉免
      徵土地增值稅）。原告旋於93年8月13日出售系爭土地移
      轉與張國華，並以調高之原地價申報土地移轉現值。惟本
      於實質課稅原則，被告乃依稅捐稽徵法第21條及土地稅法
      第28條、第31條規定，以創設分割前之原規定地價及前次
      移轉現值為原地價計算土地漲價總額，向原告補徵土地增
      值稅共計16,207,228元，惟嗣經復查決定後，將原處分撤
      銷，改核定補徵土地增值稅計16,205,605元，並無違誤。
    3.為查明系爭土地其前次之創設共有及共有物分割是否為故
      意取巧安排藉以規避土地自然漲價歸公之意旨，經查核結
      果分述如下：
    (1)豐原市○○段860地號土地創設共有情形：查陳明雄於93
      年6月21日先行移轉系爭豐原市○○段860地號土地持分1
      /10000予葉宗元，被告經以94年2月1日中縣稅法字第
      0940003131號函請陳君提供交易之相關證明文件，其雖提
      示土地買賣契約書供核，惟另以94年4月4日中縣稅法字第
      094009693號函請葉君於文到七日內提供付款、簽收證明
      文件供核，葉君來函表示「因時間已久遠．．．本人未能
      保留資料，故無法提供．．．」。
    (2)台中市○○區○○段182-4地號土地買賣、申報移轉及土
      地移轉款項支付情形：查陳明雄與葉宗元2人於93年6月21
      日向宋義盛承買台中市○○區○○段182-4地號土地，取
      得所有持分分別為9999/10000及1/10000。依陳君所提供
      之不動產買賣契約書所載其承買之價款為350萬元，經計
      算其每平方公尺之實際買價現值為48,616元（3,500,000/
      （72×9999/10000）＝48,616）。惟其卻以高於當期土地
      公告現值24倍多之數額即每平方公尺833,335元，共同向
      台中市稅捐稽徵處申報之土地移轉現值，並同時申請適用
      自用住宅用地百分之十之優惠稅率，使該次移轉適用較低
      之稅率核課土地增值稅。
    (3)嗣陳、葉等2人再藉由辦理系爭土地及台中市○○區○○
      段182-4地號土地之共有物分割方式，將系爭土地之原地
      價墊高於當期公告土地現值，陳君於93年7月23日再以夫
      妻贈與方式申報贈與系爭土地予申請人。另陳君於93年7
      月20日申報移轉台中市○○區○○段182-4地號土地予葉
      君（至此葉君所有持分為全部），被告經以94年3月15日
      中縣稅法字第0940006822號函請陳君提示該筆土地買賣合
      約書正本及收款資金等證明文件供核，其於94年3月25日
      出具說明表示「因事隔多時，並未留存其資料，無法提供
      貴處查核．．．」，另以94年4月4日中縣稅法字第
      09400969 3號函請葉君於文到7日內提供付款、簽收證明
      文件供核，葉君來函表示「因時間已久遠，．．．本人未
      能保留資料，故無法提供．．．」。而葉君於94年2月間
      再移轉台中市○○區○○段182-4地號土地予姜秋月，被
      告乃分別以94年4月28日中縣稅法字第0940012818號及第
      094 0012819 號函請姜君及葉君提供土地買賣合約書及付
      款、簽收資料等供核，惟據該2人所提供之資金交付情形
      ，係以姜君94 年12月31日到期之本票一次付清，顯不合
      常理。另該筆土地之地上建物則係直接由宋義盛移轉予姜
      秋月，並無上開土地之移轉經由多次移轉後始由姜君承受
      之情形。
    (4)衡諸本案所為之創設共有物分割，其隱藏於此表象下之實
      質目的乃在於利用自用住宅用地稅率移轉優惠，大幅墊高
      系爭土地之前次移轉現值，使再移轉時得以免徵大額土地
      增值稅。按「為實施漲價歸公，土地所有權人於申報地價
      後之土地自然漲價，應依第36條規定徵收土地增值稅．．
      ．」為平均地權條例第35條所明定，該調高之土地現值並
      非實際交易價格。又內政部81年3月9日 (81)內地字第817
      8463號函頒「共有物分割改算地價原則」，固為一般共有
      物分割後，各宗土地改算地價之依據，惟本案並非實質之
      共有物分割，而係由原告之夫刻意墊高，藉由地政分割改
      算地價規定，欲藉以逃漏系爭土地之土地自然漲價數額，
      上述所為顯屬脫法行為，且違反租稅公平原則甚明。又於
      一般正常之情形下，稅捐稽徵機關以地政機關按前開土地
      分割改算地價原則規定分算之前次移轉現值數額為據，而
      核定之土地增值稅，與以分割前各筆土地之前次移轉現值
      數額核計之土地增值稅，二者數額並無明顯差距，故均以
      前開地政機關分算之「前次移轉現值」數額核定土地增值
      稅，惟稅捐稽徵機關若認依土地分割改算地價原則之規定
      所分算之「前次移轉現值」核計土地增值稅，有違實質課
      稅原則及租稅公平原則時，稅捐稽徵機關自仍得依土地稅
      法之相關規定核計土地增值稅，蓋土地分割改算地價原則
      係就土地分割時，其分割後土地之原規定地價（或前次移
      轉現值）、最近一次申報地價及當期公告土地現值如何分
      割改算所為之規定，其目的亦有將共有土地分割前多數前
      次移轉現值簡化為單一數據方便登錄在分割後之各宗土地
      登記簿之用意；至土地所有權之移轉，其土地漲價總數額
      之計算，則應依土地稅法第31條之規定辦理，且該分割改
      算地價為地政機關之權責，惟課徵土地增值稅屬稅捐稽徵
      機關之職責，故關於土地增值稅之計算，最終仍應依據土
      地稅法之相關規定為之。
    4.綜上，被告依財政部92年7月17日台財稅字第0920454259
      號函釋規定進行調查後，並依土地稅法第28條及第31條規
      定以創設分割前之原地價及前次移轉現值，計算系爭土地
      之土地漲價總額，核課土地增值稅計16,205,605元，並無
      不合。至原告所舉台中市政府94年5月4日府法訴字第0940
      076444號訴願決定書及高雄高等行政法院93年簡字第10號
      裁判書均屬個案，並非判例，對本案並無拘束力，併予陳
      明。
    理  由
一、按「已規定地價之土地，於土地所有權移轉時，應按其土地
    漲價總額徵收土地增值稅。」、「配偶相互贈與之土地，得
    申請不課徵土地增值稅。但於再移轉第3人時，以該土地第1
    次贈與前之原規定地價或前次移轉現值為原地價，計算漲價
    總數額，課徵土地增值稅。」、「土地漲價總數額之計算，
    應自該土地所有權移轉現值中減除左列各項後之餘額，為漲
    價總數額：一、規定地價後，未經過移轉之土地，其原規定
    地價。規定地價後，曾經移轉之土地，其前次移轉現值．．
    ．」、「土地所有權移轉，其移轉現值超過原規定地價或前
    次移轉時申報之現值，應就其超過總數額依第36條第2項之
    規定扣減後，徵收土地增值稅。」、「本法第31條所稱土地
    漲價總數額，在原規定地價後曾經移轉之土地，於所有權移
    轉或設定典權時，以其申報移轉現值超過前次移轉時申報之
    現值之數額為準。」、「稅捐之核課期間，依左列規定：一
    、依法應由納稅義務人申報繳納之稅捐，已在規定期間內申
    報，且無故意以詐欺或其他不正當方法逃漏稅捐者，其核課
    期間為5年。二、依法應由納稅義務人實貼之印花稅，及應
    由稅捐稽徵機關依稅籍底冊或查得資料核定課徵之稅捐，其
    核課期間為5年。三、未於規定期間內申報，或故意以詐欺
    或其他不正當方法逃漏稅捐者；其核課期間為7年。」、「
    在前項核課期間內，經另發現應徵之稅捐者，仍應依法補徵
    或並予處罰，在核課期間內未經發現者，以後不得再補稅處
    罰。」、「原持有應稅土地之土地所有權人，利用應稅土地
    與免徵或不課徵土地增值稅之土地，取巧安排形成共有關係
    ，經分割後再移轉應稅土地者，無論再移轉時之納稅義務人
    是否為原土地所有權人名義，依實質課稅原則及土地稅法第
    28條、第31條規定，該土地於分割後再移轉時，應以其分割
    前之原規定地價或前次移轉現值為原地價，計算漲價總數額
    課徵土地增值稅；本解釋令發布前類此上開經共有分割且再
    移轉之案件，應依上述規定補徵其土地增值稅。」分別為土
    地稅法第28條前段、第28條之2第1項、第31條第1項第1款、
    平均地權條例第38條第1項、土地稅法施行細則第47條、稅
    捐稽徵法第21條第1項、第21條第2項所明定及財政部93年8
    月11日台財稅字第0930459730號令在案。而財政部上開函釋
    ，係基於其職權所作，與行為時土地稅法之相關規定意旨，
    並無不符，自得予以引用。
二、本件原告於93年8月13日出售其所有坐落台中縣豐原市○○
    段860地號系爭土地予張國華，並向被告機關申報土地移轉
    現值，經核定土地增值稅額為0元在案。嗣經被告機關查明
    系爭土地係原告之配偶陳明雄於93年6月21日先行移轉系爭
    土地持分1/10000予葉宗元創設土地共有關係；另於同一期
    間陳明雄與葉宗元2人共同承買台中市○○區○○段182-4
    地號土地，取得所有持分分別為9999/10000及1/10000，陳
    、葉等2人再經由辦理系爭土地與台中市○○區○○段182-4
    地號土地之共有物分割方式，將系爭土地之原地價調高於當
    期公告土地現值後，再於93年7月22日以夫妻贈與方式申報
    移轉予原告（該次移轉免徵土地增值稅）。原告旋於93年8
    月13日出售系爭土地移轉予張國華，並以調高之原地價申報
    土地移轉現值。被告機關本於實質課稅原則，乃依稅捐稽徵
    法第21條及土地稅法第28條、第31條規定，以創設分割前之
    原規定地價及前次移轉現值為原地價計算土地漲價總數額，
    向原告補徵土地增值稅共計16,207,228元。原告不服，申請
    復查，經復查決定，將原處分撤銷，改核定補徵土地增值稅
    計16,205,605元。原告仍不服，循序提起本件行政訴訟，並
    為如事實欄所示之主張，資為爭議。
三、惟按「涉及租稅事項之法律，其解釋應本於租稅法律主義之
    精神，依各該法律之立法目的，衡酌經濟上之意義及實質課
    稅之公平原則為之。」為司法院釋字第420號解釋在案。是
    租稅法所重視者，應為足以表徵納稅能力之實質的經濟事實
    ，而非其外觀之法律行為或形式上之登記事項，對實質上相
    同經濟活動所產生之相同經濟利益，應課以相同之租稅，始
    符合租稅法律主義所要求之公平及實質課稅原則。而實質課
    稅原則為租稅法律主義之內涵及當然歸趨，故有關課徵租稅
    構成要件事實之判斷及認定，自亦應以其實質上經濟事實關
    係及所產生之實質經濟利益為準，而非以形式外觀為準，否
    則勢將造成鼓勵投機或規避稅法之適用，無以實現租稅公平
    之基本理念及要求（改制前行政法院82年度判字第2401號判
    決參照）。是則倘若在經濟面上實質上已具備課徵土地增值
    稅之納稅義務人，竟違反法律實質及公平課稅之立法意旨，
    不當的利用法律上之形式或法律行為，蓄意製造外觀上或形
    式上存在之法律關係或法律狀態，規避或免除其應納之土地
    增值稅，為確保租稅公平，仍應以事實上存在之實質，就具
    體個案判斷其應課徵之土地增值稅。易言之，按租稅法「實
    質課稅原則」，並衡酌禁止為達成某種經濟目的而濫用租稅
    法律上方式，以規避納稅義務之「禁止租稅規避行為原則」
    ，為防止規避租稅而確保租稅之徵收，在法律關係之外觀真
    實之事實或經濟負擔狀態有所不同時，仍應以事實上存在之
    實質，就具體個案從事個別之判斷，藉以決定應否課徵租稅
    及其課徵範圍。否則對於選擇正當行為而符合課稅構成要件
    之納稅義務人而言，將產生不公平之現象。
四、次按平均地權條例第35條前段規定：「為實施漲價歸公，土
    地所有權人於申報地價後之土地自然漲價，應依第三十六條
    規定徵收土地增值稅。」第36條第1項前段規定：「土地增
    值稅之徵收，應依照土地漲價總數額計算，於土地所有權移
    轉或設定典權時行之。」揆其意旨在於土地自然增值，乃全
    體社會共同創造所致，就地主而言，乃不勞而獲之利得，依
    據憲法第143條之規定，應由國家對於土地所有人所享之自
    然增值以課徵土地增值稅之方式收歸公有，即所謂漲價歸公
    。是以土地稅法第28條前項：「已規定地價之土地，於土地
    所有權移轉時，應按其土地漲價總數額徵收土地增值稅。」
    及第31條第1項第1款：「土地漲價總數額之計算，應自該土
    地所有權移轉或設定典權時，經核定之申報移轉現值中減除
    左列各項後之餘額，為漲價總數額：一、規定地價後，未經
    過移轉之土地，其原規定地價。規定地價後，曾經移轉之土
    地，其前次移轉現值。」等計算課徵土地增值稅之規定，如
    於土地形式上雖發生移轉之效力，但實質上並未就其自然漲
    價部分課徵土地增值稅，嗣於土地再移轉而應課徵土地增值
    稅時，除法律另有規定外，仍應就其未曾課徵土地增值稅以
    來所生之土地漲價數額課徵土地增值稅，方符漲價歸公之精
    神。土地稅法第28條、第31條第1項第1款及土地稅法施行細
    則第47條之規定，於規定地價後，曾經移轉之土地再經所有
    權移轉或設定典權而須申繳土地增值稅時，該土地增值稅之
    核計，稅捐稽徵機關應以經核定之申報移轉現值中減除其「
    前次移轉現值」為漲價總數額。惟於一般正常之情形下，稅
    捐稽徵機關以地政機關按前開土地分割改算地價原則規定分
    算之「前次移轉現值」數額為據，而核定之土地增值稅，與
    以分割前各筆土地之「前次移轉現值」數額核計之土地增值
    稅，二者數額並無明顯差距，故於一般稅捐稽徵作業上，稅
    捐稽徵機關基於便宜計算，乃於慣例上均以前開地政機關分
    算之「前次移轉現值」數額核定土地增值稅，惟稅捐稽徵機
    關若認依土地分割改算地價原則之規定所分算之「前次移轉
    現值」核計土地增值稅，有違實質課稅原則及租稅公平原則
    時，稅捐稽徵機關自仍得依土地稅法之相關規定核計土地增
    值稅，蓋土地分割改算地價原則，係就土地分割時，其分割
    後土地之原規定地價（或前次移轉現值）、最近一次申報地
    價及當期公告土地現值如何分割改算所為之規定，其目的亦
    有將共有土地分割前多數前次移轉現值簡化為單一數據方便
    登錄在分割後之各宗土地登記簿之用意。至土地所有權之移
    轉，其土地漲價總數額之計算，則應依土地稅法第31條之規
    定辦理，且該分割改算地價為地政機關之權責，惟課徵土地
    增值稅屬稅捐稽徵機關之職責，故關於土地增值稅之計算，
    最終仍應依據土地稅法之相關規定為之，應無疑義。然上開
    土地分割調整後之前次移轉現值，與一般未經分割改算之土
    地移轉（如買賣、互易、贈與等）時重新登載之前次移轉現
    值，係以移轉當時之年月及納稅義務人向稅捐稽徵機關申報
    之土地現值即移轉現值為準，並不相同。土地分割後調整之
    前次移轉現值之年月與其基期之調整有關，但與分割之日期
    並無關聯，其數額係按物價指數調整，亦與土地公告現值無
    關，其差異之原因在於土地分割只是將所有權之形態由共有
    變為單獨所有，即將應有部分變為特定部分，其權利價值仍
    由原所有人繼續保有，縱使該土地在分割前已有漲價，因該
    漲價之利益對所有人而言，尚未實現，核與土地稅法第31條
    所謂「土地所有權移轉」之定義，係指移轉後所有人已有所
    變動，原所有人已取得土地自然漲價之利益，故應予課徵土
    地增值稅之情形，並不相同。是共有土地分割後，各共有人
    所取得之土地價值與其分割前應有部分價值相等者，免徵土
    地增值稅。則土地共有人於土地分割後，將取得之土地再出
    售與第三人，稅捐稽徵機關不以分割時調整之前次移轉現值
    ，而以分割前之前次移轉現值計算土地漲價總數額之基準，
    核課土地增值稅，亦足以反應該土地自然漲價之實際情形，
    且未增加所有人之負擔，並無違反前述實質課稅及公平課稅
    原則之精神，且符合土地稅法第28條、第31條第1項第1款之
    規定。
五、又所謂「稅捐規避」乃是指利用私法自治契約自由原則，對
    於私法上法形式選擇之可能性，從私經濟活動交易之正常觀
    點來看，欠缺合理之理由，而選擇通常所不使用之法形式，
    於結果上實現所意圖之經濟目的或經濟成果，但因不具備對
    應於通常使用之法形式之課稅要件，因此減輕或排除稅捐負
    擔。因此稅捐規避與合法的（未濫用的）節稅不同，節稅乃
    是依據稅捐法規所預定之方式，意圖減少稅捐負擔之行為。
    故而，納稅義務人不選擇稅法上所考量認為通常之法形式（
    交易形式），卻選擇與此不同之迂迴行為或多階段行為或其
    他異常的法形式，而同時卻能減輕或排除與通常法形式相連
    結之稅捐上負擔者，即應認屬「租稅規避」，而非合法之節
    稅。查本件原告之配偶陳明雄藉由出售細微應有部分與訴外
    人葉宗元創設共有系爭土地，進而再與葉宗元共同購買另筆
    土地合併分割，原告之配偶單獨取得系爭土地後移轉予原告
    再出售他人，凡此乃是原告配偶與原告及地葉宗元間有規劃
    之行為，而其目的乃藉由共有土地分割改算地價原則，使系
    爭土地墊高前次移轉現值，進而於出售土地時無庸就土地自
    然增值部分繳納土地增值稅。其中原告之配偶與葉宗元、原
    告間之土地移轉及合併分割等行為，形式上雖係透過私法上
    契約自由之方式，所為合於法律形式之行為；但其中如前所
    述有諸多違反私經濟活動之正常模式，而也因此等迂迴、多
    階段、並異常之法形式行為，環環相扣結果，達成由原告出
    售系爭應稅土地予他人之相同經濟效果，而卻能隱藏一般人
    出售土地時土地之自然漲價，從而排除其應負擔之土地增值
    稅，則原告之行為顯然為一「租稅規避」行為，原告主張其
    行為均屬依據法律規定之合法行為，故原告無庸繳納土地增
    值稅純係法律規定之結果，並非巧取安排之租稅規避云云，
    並不足採。
六、稅捐稽徵法第21條第2項所謂另發現應徵之稅捐，只須其事
    實不在行政救濟裁量範圍內者均屬之（改制前行政法院58年
    判字第31號判例及92年度5月份庭長法官聯席會議決議參照
    ）。又關於土地增值稅之申報，依土地稅法第49條規定，係
    於土地所有權移轉或設定典權時，由權利及義務人檢附契約
    影本及有關文件，共同向主管稽徵機關申報其土地移轉現值
    。本件如前所述，原告之配偶係藉共有物分割增減數額公告
    土地現值1平方公尺單價以下，可免提出共有物分割現值申
    報之規定，逕向地政機關辦理共有物分割，如此一來，原告
    之配偶一方面對稅捐稽徵機關可免去其多次移轉土地及辦理
    合併分割之申報，從而對稅捐稽徵機關得隱藏各該迂迴移轉
    及合併分割之事實。另一方面則利用地政機關辦理共有物分
    割改算地價，墊高系爭土地前次移轉現值之結果，形成系爭
    土地並無漲價之假象，再出售予張國華，同時向被告申報其
    土地移轉現值，至此，因被告並無原告先前合併分割之申報
    資料，故僅依原告移轉土地時所提出經地政機關分割改算之
    前次移轉現值核課其土地增值稅，此有土地增值稅申報書附
    原處分卷可稽。是被告顯然僅依原告提出之不完全資料而無
    從明瞭系爭移轉土地之漲價實情，因此作出不正確之土地增
    值稅核課處分甚明。是被告事後於核課期間內查得原告移轉
    系爭應稅土地之全貌，依據該查得之事證重行依土地稅法第
    28條前段、第31條第1項第1款規定，核實以分割前之前次移
    轉現值計算系爭土地真正之漲價數額，對原告補徵土地增值
    稅，自與稅捐稽徵法第21條第2項規定無違，亦未增加原告
    之負擔，並無違反實質課稅及公平課稅原則，亦無違反租稅
    法定主義及法安定性可言。況行政程序法第117條但書第2款
    信賴保護原則之規定，僅在授益處分始有適用之餘地。所謂
    授益處分，係指行政處分之效果係對相對人設定或確認權利
    或法律上之利益者而言。本件被告對系爭土地課徵土地增值
    稅，本質上係對人民課予義務之負擔處分，非授益處分可比
    ，自無前揭法條所規定信賴保護原則之適用（最高行政法院
    92年度判字第474號判決參照）。況且，原告出售土地本即
    有土地增值稅之申報問題，稅捐機關據以核定稅額，要與授
    益行政處分無關，從而，被告事後依稅捐稽徵法第21條規定
    補徵土地增值稅，對原核定處分而言，並無涉及行政程序法
    第123條所稱授益行政處分之廢止可言，更無信賴保護原則
    之適用。
七、綜上所述，原告之主張，均不可採。從而，被告依土地稅法
    第28條前段、第31條第1項第1款及稅捐稽徵法第21條第2項
    規定，對原告補徵系爭土地之土地增值稅16,205,605 元，
    並無違誤，訴願決定予以維持，亦無不合。原告起訴意旨求
    為撤銷，為無理由，應予駁回。又本件事證已臻明確，兩造
    其餘陳述主張核與本件判決之結果無涉，爰不一一論述，附
    此敘明。
八、據上論結，本件原告之訴為無理由，依行政訴訟法第195 條
    第1項後段、第98條第3項前段，判決如主文。
中    華    民    國    95    年     4    月   26     日
                第三庭審判長法  官  沈  應  南
                            法  官  許  金  釵
                            法  官  林  秋  華
以上正本證明與原本無異。
如不服本判決，應於判決送達後20日內向本院提出上訴書狀，其
未表明上訴理由者，應於提起上訴後20日內向本院提出上訴理由
書（須依對造人數附具繕本）；如於本判決宣示或公告後送達前
提起上訴者，應於判決送達後20日內補提上訴理由書（須附繕本
）。未表明上訴理由者，逕以裁定駁回。
提起上訴應預繳送達用雙掛號郵票390元（34元及5元郵票各10份
)。
中    華    民    國    95    年     4    月   26     日
                            書記官  黃  靜  華


司法院資訊處製作；財團法人民間司法改革基金會備份。
